ACORDAO-COMPLETO-2576685

ACÓRDÃO 260/2023 ATA 6/2023 - PLENÁRIO

VISTOS, relatados e discutidos estes autos de Denúncia a respeito de suposta ilegalidade no Leilão Presencial 1/2022 (Edital à peça 24) , realizado pela Universidade Federal do Rio de Janeiro (UFRJ) em parceria com o Banco Nacional de Desenvolvimento Econômico e Social (BNDES) , com a finalidade de selecionar proposta para a concessão de uso, a título oneroso, de área situada no Campus Praia Vermelha para a implantação, operação e exploração de Equipamento Cultural Multiuso (ECM) , compreendendo a área da antiga cada de shows Canecão, cujo terreno pertence à UFRJ,
ACORDAM os Ministros do Tribunal de Contas da União, reunidos em sessão de Plenário, ante as razões expostas pelo Relator, em:
9.1. conhecer da presente denúncia, satisfeitos os requisitos de admissibilidade previstos nos arts. 234 e 235 do Regimento Interno deste Tribunal;
9.2. indeferir a cautelar pleiteada, por ausência dos pressupostos necessários à medida;
9.3. considerar a denúncia improcedente;
9.4. dar ciência deste acórdão ao denunciante e à Universidade Federal do Rio de Janeiro (UFRJ) ;
9.5. levantar o sigilo que recai sobre estes autos, com fundamento no art. 55 da Lei 8.443/1992, à exceção das peças que contiverem informações pessoais que permitam a identificação do denunciante, nos termos dos arts. 104, § 1º, e 108, parágrafo único, da Resolução-TCU 259/2014;
9.6. arquivar o presente processo, com fundamento no art. 169, inciso III, do Regimento Interno/TCU.

Denúncia acerca de possível irregularidade em leilão presencial para concessão de área situada no Campus da Praia Vermelha da UFRJ.

Universidade Federal do Rio de Janeiro.

3. Interessados/Responsáveis:
3.1. Interessado: Identidade preservada (art. 55, caput, da Lei n. 8.443/1992).
3.2. Responsável: Identidade preservada (art. 55, caput, da Lei n. 8.443/1992).

13.1. Ministros presentes: Bruno Dantas (Presidente), Walton Alencar Rodrigues, Benjamin Zymler, Augusto Nardes, Aroldo Cedraz e Antonio Anastasia.
13.2. Ministro-Substituto convocado: Augusto Sherman Cavalcanti (Relator).
13.3. Ministros-Substitutos presentes: Marcos Bemquerer Costa e Weder de Oliveira.

AUGUSTO SHERMAN

Inicio o presente relatório pela transcrição da instrução de peça 31, elaborada no âmbito da então SecexEducação (atual AudEducação) :
"INTRODUÇÃO
Cuidam os autos de denúncia (peça 1) a respeito de possíveis irregularidades ocorridas na Universidade Federal do Rio de Janeiro - UFRJ, relacionadas à licitação para concessão de uso de bens públicos objeto do Leilão Presencial 1/2022 (edital à peça 24) . 
HISTÓRICO 
Informa o denunciante que a UFRJ pretende conceder, a título oneroso, área situada no Campus da Praia Vermelha, desafetada por meio da Resolução CONCUR/UFRJ 36, de 28 de abril de 2022. O objetivo é conceder o direito de uso e exploração da área por particular, mediante licitação, para fins de implantação, operação e exploração do denominado Equipamento Cultural Multiuso - ECM, além do Espaço Ziraldo e da Área Aberta. 
A irresignação do denunciante se deve ao fato que a proposta suprimirá espaços de lazer, de convivência e destinados às aulas ali ministradas, inseridas no escopo da Universidade. Como a concessão durará 30 anos, durante todo esse período a área estará destinada ao direito de uso e exploração da área por particular.
Segundo o denunciante, há previsão de uma 2ª fase que tratará da permuta de unidades do edifício Ventura Corporate Towers, parcialmente de propriedade da UFRJ, espaço que anteriormente era ocupado pelo BNDES, o qual foi desocupado, gerando prejuízo à Universidade. 
Considera o denunciante que a área desafetada é atualmente utilizada para atividades essenciais da Universidade. 
Sempre segundo a denúncia, o Gabinete da Reitoria da UFRJ informou que a opção pela desafetação da área decorreu de determinação do Tribunal de Contas da União (processo TC Processo 012.285/2016-1) que dispôs que, em 120 dias fosse informada a destinação a ser dada ao imóvel onde se situa o antigo Canecão, constante do Acórdão 4825/2017-TCU-Segunda Câmara. Para tanto, a UFRJ aprovou a Resolução CONCUR/UFRJ 36, de 28 de abril de 2022, ampliando a área antes restrita ao antigo Canecão para desafetar bens públicos e possibilitar a exploração por particular, como se toda a extensa área não fosse necessária para as atividades acadêmicas. A Resolução dispõe:
Art. 1 Autorizar a desafetação de partes do imóvel do campus da Praia Vermelha, situadas na Av. Pasteur, 250, Urca, RJ, e na Av. Venceslau Brás, 215, Botafogo, RJ, respectivamente a área de lazer da Escola de Educação Física e Desportos, e a área antes ocupada pela antiga casa de espetáculos conhecida como Canecão, de propriedade da Universidade Federal do Rio de Janeiro, conforme delimitação constante em planta indicativa de áreas anexa.
Planta Indicativa de Áreas Desafetadas
 (...) Deste ponto, em linha reta, paralela ao limite com o Instituto de Neurologia Deolindo Couto, medindo 94,00m até o ponto, na interseção com limite do Instituto de Psiquiatria da UFRJ com coordenadas (-25.5716 S, -431034 W) .
Deste ponto segue sobre o muro limite com o Instituto de Psiquiatria da UFRJ, em linha reta, com 32,00m até o ponto de coordenadas (-22.5717 S, -43.1036W) . Deste ponto, em linha reta e medindo 172,00m se conecta com o ponto inicial  (-22.956065 S, - 43.177072 W) no limite com o imóvel da rua Lauro Muller no 1 (Editora UFRJ) . (grifou-se) 
7.	Alega o denunciante que o TCU determinou que a destinação dos imóveis fosse voltada ao interesse público e não a interesses privados. Entende serem necessárias audiências públicas prévias, com espaço para participação da Escola de Educação Física e da Faculdade de Arquitetura e Urbanismo da UFRJ. 
8.	Acrescenta o denunciante que, na área desafetada, há importantes atividades acadêmicas sendo desenvolvidas, tais como as aulas de Linguagem Corporal na Educação EDD 647 (Pedagogia) , Prática de Ensino/Didática EF, Centro de Atenção Psicossocial (CAPS/DAPS) , da Escola de Educação Física e Desportos, entre outras, que ocorrem no Salão de Ginástica ou na área externa, de segundas a sextas, manhã e tarde. 
9. 	De outro lado, o empreendimento licitado causaria impactos na continuidade dos serviços desenvolvidos no Instituto de Psiquiatria, que desenvolve ações assistenciais a quadros de alta complexidade. 
10. Também argumenta a denúncia que o Estudo Jurídico do Modelo de Cessão e Contrapartidas do ECM apresentado pelo BNDES prevê que as atividades ali desenvolvidas não se destinam ao serviço público, contrariando a disposição do TCU de que deveria ser dado uso de interesse público, implicando em desvio de finalidade.
11. Menciona-se que a desafetação de área pública deverá observar os princípios da administração pública, sendo eles a legalidade, publicidade, moralidade, procedimento formal e administrativo e sua destinação deverá ser atender interesse público, objetivando fins sociais e coletivos, não prejudicando as atividades na área desenvolvidas. A desafetação promovida irá, conforme peça 1, p. 15, prejudicar aos que ministram disciplinas no local, sem que tenha sido informado se há alternativa organizada pela gestão. 
12. Conforme o denunciante, não houve prévia discussão com a coletividade, de acordo com o Parecer do Relator 8/2022 - CONSUNI/CDES, pois a audiência pública foi feita apenas para ratificar a decisão, que coube ao Conselho de Curadores em regime de urgência, ignorando pedido de Conselheiro no Recurso ao Processo de Votação n. 23079.232921/2021-64, impedida dessa forma a participação da comunidade acadêmica. 
13. A denúncia apresenta inconformidade com a falta de informações que comprovem contrapartida imediata em benefício da Universidade ou quantos dias do ano poderá ser utilizado o local.
14. Com base na Lei 9.784/99 e no artigo 276 do Regimento Interno/TCU, solicitam ao relator medidas acauteladoras, visto que, em 21/12/2022, às 9h, serão abertos os envelopes dos licitantes, ou seja, quando estarão sendo finalizadas as atividades do exercício, inclusive período de recesso para alguns órgãos públicos, dificultando impugnações. 
EXAME DE ADMISSIBILIDADE
15. Inicialmente, deve-se registrar que a denúncia preenche os requisitos de admissibilidade constantes no art. 235 do Regimento Interno do TCU, haja vista a matéria ser de competência do Tribunal, referir-se a responsável sujeito a sua jurisdição, estar redigida em linguagem clara e objetiva, conter nome legível, qualificação e endereço do denunciante, bem como encontrar-se acompanhada do indício concernente à irregularidade ou ilegalidade denunciada.
16. Além disso, qualquer cidadão, partido político, associação ou sindicato possui legitimidade para denunciar irregularidades ou ilegalidades perante o Tribunal, consoante disposto no art. 234 do RI/TCU.
17. Ainda, conforme dispõe o art. 103, § 1º, in fine, da Resolução - TCU 259/2014, verifica-se a existência do interesse público no trato da suposta irregularidade/ilegalidade, pois os fatos denunciados efetivamente poderiam, em tese, causar prejuízo à comunidade acadêmica da UFRJ se a concessão de espaços públicos impedirem a realização das atividades finalísticas dos institutos afetados. 
18. Dessa forma, a denúncia poderá ser apurada em caráter sigiloso, para fins de comprovar a sua procedência, nos termos do art. 234, § 2º, do Regimento Interno do TCU.
EXAME TÉCNICO
 (...) 
20. A peça 10 traz o Contrato 18.2.356.6.1 firmado entre o Banco Nacional de Desenvolvimento Econômico e Social - BNDES e a Universidade Federal do Rio de Janeiro - UFRJ em 13/7/2018. 
20.2 O Aditivo n. 2, firmado em 17/12/2021, alterou o objeto do contrato que passou a ser (peça 10, p. 17) :
'O presente CONTRATO tem como objeto disciplinar a estruturação pelo BNDES do projeto de construção, gestão e operação do equipamento cultural a ser implantado no imóvel de propriedade da Universidade Federal do Rio de Janeiro, localizado na Praia Vermelha (RJ) , bem como da permuta das unidades próprias da UFRJ localizadas no Edifício Ventura Tower, situado no Centro (RJ) , para fins de que sejam viabilizados, em contrapartida, investimentos associados às suas missões, incluindo a construção e manutenção de infraestruturas acadêmicas destinadas às atividades de ensino, pesquisa e extensão.'
20.2.1 O Projeto Básico foi separado em duas fases: 
a) Fase 1 - Canecão/Ventura - diagnóstico e estudos para proposição de alternativas de concessão para o Canecão e de permuta para o Ventura Corporate Towers:
b) Fase 2 - Detalhamento e execução dos projetos, a qual só teria início após a manifestação formal do BNDES sobre a continuidade do PROJETO (peça 10, p. 21) . 
20.3 Consta (peça 10, p. 65-6) que o BNDES firmou o Contrato OCS 018/2019 - SAP N. 4400003622 - Pregão Eletrônico AARH 31/2018, em 26/11/2019, com o Consórcio FATOR/GALÍPOLO/PEDROTADDEI/VG&P, para contratação dos serviços técnicos necessários para a implantação, no todo ou em parte, de outorga de concessão de uso e/ou constituição de fundo de investimento imobiliário de ativos imobiliários da UFRJ para fins de que fossem viabilizados, em contrapartida, investimentos associados a suas missões, incluindo a construção e manutenção de infraestruturas acadêmicas destinadas às atividades de ensino, pesquisa e extensão, bem como a construção, manutenção e/ou operação de equipamento cultural. 
20.4 Foi, também, celebrado o Contrato OCS 078/2022 - Contrato SAP 4400004995, firmado entre BNDES e Consórcio EY, DEMAREST E FERNANDES em 13/5/2022, cujo objeto é prestação de serviço especializado ao Projeto de Concessão do Equipamento Cultural Multiuso e Permuta de unidades do prédio Ventura Corporate Towers de propriedade da UFRJ, tendo como contrapartida a construção e manutenção de infraestruturas acadêmicas, com vigência de 12 meses a contar da celebração, com valor de até R$ 999.000,00 (peça 10, p. 72-99) . Conforme o projeto básico, será obrigação da contratada (peça 10, p. 100-174) :
 (i) definição do MODELO DE CESSÃO E CONTRAPARTIDAS e do MODELO DE PERMUTA E CONTRAPARTIDAS, que consubstanciarão os projetos de construção, manutenção e/ou operação do EQUIPAMENTO CULTURAL e PERMUTA do VENTURA CORPORATE TOWERS para viabilizar investimentos associados a suas missões, bem como a construção e manutenção de INFRAESTRUTURAS ACADÊMICAS; e (ii) prestação de serviços contínuos para suporte e assessoramento das etapas de estruturação, licitação e adjudicação, bem como promoção do PROJETO.
21. A peça 12 traz a Resolução CONCUR/UFRJ 36, de 28 de abril de 2022, que trata da desafetação das áreas que especifica, sendo elas a área de lazer da Escola de Educação Física e a ocupada pela antiga casa de espetáculos conhecida como Canecão, as quais passam à categoria dos bens imóveis não vinculados às atividades finalísticas da UFRJ, com escopo de outorga onerosa das áreas em questão, ou parcerias público-privadas, com objetivo de contrapartidas e compensações para fins de benefícios e equipamentos para a Universidade. O Anexo, conforme configuração prevista na Lei Municipal Complementar 239/2022, informa que os limites são:
Testada principal - Av. Venceslau Brás, no sentido horário, em trecho misto curvo de múltiplos raios medindo 189,00m e retilíneo medindo 52,00m do ponto inicial (-22.956065 S, -43.177072 W) ao ponto de vértice (-22.5715 S, -43.1037 W) . Deste ponto, em linha reta, paralela ao limite com o Instituto de Neurologia Deolindo Couto, medindo 94,00m até o ponto, na interseção com limite do Instituto de Psiquiatria da UFRJ com coordenadas (-25.5716 S, -431034 W) . Deste ponto segue sobre o muro limite com o Instituto de Psiquiatria da UFRJ, em linha reta, com 32,00m até o ponto de coordenadas (-22.5717 S, -43.1036 W) . Deste ponto, em linha reta e medindo 172,00m se conecta com o ponto inicial (-22.956065 S, -43.177072 W) no limite com o imóvel da rua Lauro Muller no 1 (Editora UFRJ) 
23. A peça 18 traz o Parecer 8/2022 do Conselho Universitário - Comissão de Desenvolvimento, cujo tema é o Projeto de Valorização do Patrimônio da UFRJ, em especial a possibilidade de concessão, a título oneroso, de área situada no Campus da Praia Vermelha, desafetada pela Resolução CONCUR/UFRJ 36, de abril de 2022, compreendendo o direito de uso e exploração da área concedida para fins de implantação, operação e exploração de Equipamento Cultural Multiuso, além do Espaço Ziraldo e da Área Aberta. O Parecer faz um histórico de todos os trâmites, desde a contratação, pela UFRJ, do BNDES, passando pelos trabalhos desenvolvidos pelo Consórcio Fator (Viva UFRJ) e a posterior contratação do Consórcio EY, Demarest e Fernandes. Este último consórcio elaborou a modelagem do procedimento licitatório. O modelo jurídico será a Concessão de Uso, o critério de julgamento é o maior retorno econômico. A concessão se dará por 30 anos a partir da data de publicação do contrato. Este processo trata apenas do projeto para o ECM. Sobre o qual o Parecer registra:
 'O ECM refere-se à área de titularidade da UFRJ, que se tornou a proprietária do imóvel após doação realizada pela União por meio da edição do Decreto-Lei nº 233, de 28 de fevereiro de 1967.
No local do ECM, funcionou antiga casa de espetáculo popularmente conhecida como 'Canecão'. Criada em 1967, marcou a história na música brasileira. Após longas décadas como referência cultural, o então Canecão encerrou suas atividades em 2010.'
23.1 Pretende-se que concessionário privado assuma toda a manutenção e conservação do bem ao longo do período de contrato, cumulado com a execução de obras sobre a infraestrutura acadêmica indicada pela UFRJ. A contrapartida prevista envolve:
¿ Construção das Infraestruturas Acadêmicas pertencentes à UFRJ e localizadas no Campus Praia Vermelha.
¿ A garantia de pós-obras.
¿ Seguro de pós-obras de 5 anos.
¿ Garantia de performance ao longo da execução contratual.
¿ O reembolso dos serviços e estudos coordenados pelo BNDES.
23.1.1 As Infraestruturas a serem construídas estão descritas no Parecer conforme a tabela a seguir: 
Tabela 1 - Planilha Orçamentária CAPEX Contrapartidas
	ID
	UNIDADE
	VALOR (R$) COM BDI

	1
	Prédio Acadêmico
	36.858.607

	2
	Restaurante
	6.419.239

	3
	Demolição para a construção do ID 1 e ID 2
	
	TOTAL
	53.676.864

Fonte: Tabela constante da peça 18, p. 6.
23.2 O Parecer também registra que, como a futura Concessionária compartilhará a área com a UFRJ, tendo em vista a localização desse bem imóvel dentro da área do Campus Praia Vermelha, foi necessário prever uma estrutura de governança entre as partes, bem como a definição de diretrizes de organização e relacionamento, a fim de garantir a devida coexistência das atividades econômicas que serão exercidas no ECM e das atividades acadêmicas da UFRJ, sem prejuízo aos interesses dos stakeholders do Projeto. Para isso uma das opções é a criação do Comitê de Governança, em caráter consultivo, ao qual caberá a gestão do ECM, do Espaço Ziraldo e da Área Aberta e a fiscalização das atividades ali desenvolvidas. Esse Comitê também poderá ser o responsável por acompanhar o cronograma de construção e manutenção do empreendimento, avaliação do calendário anual de operação do ECM, bem como da utilização das áreas externas, e análise de críticas, sugestões e reclamações dos usuários. Deverá ser formado por integrantes da UFRJ, do parceiro privado e um membro independente.
23.3 Por fim, o Relatório do Parecer conclui por ser favorável à possibilidade de concessão, a título oneroso, da área situada no Campus da Praia Vermelha, desafetada pela Resolução CONCUR/UFRJ 36, para exploração do ECM, além do espaço Ziraldo e da Área Aberta, após licitação pública a ocorrer após audiência pública em que será oferecida ampla divulgação à sociedade e à comunidade acadêmica, as quais deverão ratificar a decisão do Conselho de Curadores ocorrida em sessão ordinária de 26/10/2022 (peça 18) . 
24. Em 6/9/2022, a Reitoria da UFRJ encaminhou ofício ao Sindicato dos Trabalhadores em Educação da UFRJ (SINTUFRJ) , ao Diretório Central dos Estudantes da UFRJ (DCE Mário Prata) e demais entidades signatárias do Requerimento datado de 24/8/2022 (peça 19) . Trata o ofício sobre a realização de estudos para a instalação do Equipamento Cultural Multiuso (ECM) , esclarecendo que o projeto permitirá a disponibilização de uma infraestrutura moderna e adequada às necessidades da comunidade artística e acadêmica, além de contribuir com as atividades de pesquisa, ensino e extensão. Para aclarar as questões apresentadas no requerimento, é feito um histórico da contratação do BNDES para o desenvolvimento do projeto Viva UFRJ, que objetivava o aproveitamento econômico de áreas ociosas nos campi da Praia Vermelha e Cidade Universitária (Fundão) , além do prédio da Praça da República, por meio de outorga de concessão de uso e/ou constituição de fundo de investimento imobiliário, com base nas seguintes premissas:   (i) propositura de modelos jurídicos que permitissem a exploração dos ativos imobiliários por particulares sem o trespasse da propriedade, gerando contrapartidas físicas que atenderiam às suas finalidades típicas; (ii) ao final do período pactuado, os imóveis seriam revertidos com incorporação de todas as benfeitorias e edificações ao patrimônio da Universidade; e (iii) As contrapartidas físicas - infraestruturas deverão ser construídas e mantidas como forma de remunerar a UFRJ pelo uso privativo de seus ativos imobiliários voltados à exploração do proveito econômico.
24.1 A Fase 1 do projeto foi concluída em novembro de 2020 e o modelo proposto seria a concessão de direito real de uso de parcela da área situada na Praia Vermelha, com contrapartida de construção e manutenção de infraestruturas de interesse da UFRJ, além da construção, manutenção e operação do ECM que substituiria o antigo Canecão. Observam que o art. 4º da Lei Federal 6.120/1974 dispõe que o produto de operações com ativos imobiliários das IFEs deverá ser empregado nos campi universitários, ou nas sedes das instituições, em despesas relativas a edificações, serviços de infraestrutura, instalações, equipamentos e urbanização. 
24.2 Após algumas dificuldades decorrentes dos parâmetros urbanísticos da legislação em vigor e do plano de Zona de Ocupação Controlada que envolve o campus da Praia Vermelha, e a resilição do contrato com o Consórcio Fator em 8/2/2021, o foco do projeto passou a ser a concessão do ECM, bem como a permuta das 11 unidades pertencentes à UFRJ no edifício Ventura Corporate Towers, as quais não tinham relação com as atividades de ensino, pesquisa e extensão. A permuta dos bens desonerará a Universidade dos custos de manutenção, arcados pelo orçamento da UFRJ, bem como a concessão do antigo Canecão dará uma destinação ao imóvel atualmente ocioso e objeto de determinação do TCU. 
24.3 A necessidade de dar destino ao antigo Canecão foi incorporada pela Prefeitura da Cidade do RJ por meio da Lei Complementar 239/2022, que estabeleceu condições para a instalação do ECM, a fim de mitigar os impactos desse na sociedade civil, associações de moradores e comerciantes locais. 
24.4 Registra o ofício que a Universidade, por meio de seu corpo diretivo, tem mantido diálogo com os corpos discentes e docentes, pesquisadores e demais entes do corpo estudantil.
24.5 Por ocasião do ofício, informaram que não havia qualquer atividade relacionada à construção de qualquer edificação ou reforma, sendo momento de estudos. Comunicam a previsão de um período de consulta pública e de audiência pública com a comunidade acadêmica, com os trabalhadores e com a classe artística, com a disponibilização de documentos aos interessados e a possibilidade de ampla análise e discussão. Consequentemente, não haveria motivo para a paralisação temporária do projeto, eis que não existem óbices legais ou fáticos que impeçam a continuidade dos estudos e sua futura submissão em audiência pública (peça 19) . 
25. O Conselheiro representante dos Técnicos Administrativos em Educação apresentou recurso ao Conselho Universitário. Informa que, em sessão extraordinária ocorrida em 3/11/2022, solicitou vistas do processo com fins de apresentar parecer alternativo ao do Relator. Na sessão ordinária de 10/11/2022, ele informa ter apresentado dito parecer, propondo a suspensão do processo de deliberação que visa a concessão de área do Campus da Praia Vermelha por 30 anos. No parecer alternativo, ele sugeriu que o projeto de ocupação da área fosse revisto para incorporar espaços para as atividades de extensão da Escola de Educação Física e Desportos (EEFD) e demais atividades e ações realizadas pela Comunidade Universitária (a peça 20 apresenta as atividades realizadas pela EEFD) e que seja considerado o processo 23079.230187/2022-80 que, entre outros documentos, tem uma proposta para o Plano Diretor do Campus da Praia Vermelha. Também sugeriu que a Faculdade de Arquitetura e Urbanismo fosse ouvida no projeto de construção e fossem realizadas audiências públicas para apresentação das propostas para a Comunidade antes da sessão de deliberação pelo CONSUNI, bem como interlocuções com os poderes legislativos municipal, estadual e federal na construção de compromissos com a destinação de emendas parlamentares e recursos outros que permitam à UFRJ iniciativa na ocupação do ECM. Entende ele que o pleno do Conselho Universitário deveria ter deliberado sobre o parecer alternativo preliminarmente à votação sobre a concessão da área da Praia Vermelha, motivo do recurso, entendendo que houve desrespeito aos artigos 18 e 19 do Regimento (peça 21) .
26. O Leilão Presencial 1/2022 tem como objeto a concessão de uso, a título oneroso, de área situada no Campus Praia Vermelha da UFRJ, visando a implantação, operação e exploração de Equipamento Cultural Multiuso. A peça 23 apresenta o Anexo III do Edital - tratando do Plano de Negócios Referencial. O Edital em si constitui a peça 24. 
26.1 O Edital registra que os documentos que comprovam o cumprimento dos requisitos prévios à realização do presente procedimento licitatório estão no processo administrativo 23079.250219/2022-63, e disponibilizados no link https://sei.ufrj.br/pesquisa. É informado que foi realizada Audiência Pública em 16/11/2022 (relatório - peça 29) , divulgada ao público por meio de publicação no DOU de 3/11/2022 (peça 30, p. 1) , em jornais de grande circulação em âmbito nacional (peça 30, p. 2-3) e no sítio eletrônico da Pró-Reitoria de Gestão e Governança da UFRJ (peça 30, p. 4-7) , no qual também foram disponibilizados os documentos do projeto (https://xn--gesto-dra.ufrj.br/) . O endereço da notícia sobre a audiência pública no site da PR6 é: https://xn--gesto-dra.ufrj.br/index.php/noticias/1330-audiencia-publica-01-2022
26.2 O Relatório da Audiência Pública (peça 29) , realizada em 16/11/2022, registrou que, até às 15h30min, horário limite estabelecido no Edital, não houve pedido de manifestação, motivo pelo qual a audiência foi encerrada após a fala final do Vice-reitor da UFRJ, às 15h37min. 
27. Inicialmente entende-se que a contratação do BNDES a fim de estudar as alternativas a serem dadas à área do antigo Canecão e às unidades do prédio Ventura Corporate Towers explica-se pela complexidade do assunto. Diante das restrições orçamentárias cada vez maiores que as Universidades vêm enfrentando, divulgadas amplamente na imprensa, não parece realista ter expectativas de dar uma destinação à área do antigo Canecão com recursos públicos. Por tal motivo, foi elaborada uma forma de fazer uma parceria público-privada, em que, pelo uso do espaço, o investidor privado terá que construir algo na área, também de interesse da Universidade, assim como terá que prestar contrapartidas em edificações de uso da comunidade acadêmica, como o Restaurante Universitário e o Prédio de Salas de Aulas. A concessão será de 30 anos, para permitir que o investidor privado se ressarça dos investimentos feitos, e, ao final desse prazo, o bem imóvel volta a pertencer e a ser explorado integralmente pela UFRJ. 
28. Cabe aqui esclarecer algumas questões apontadas na denúncia. Primeiro, é a área do antigo Canecão que está sendo licitada para fins de exploração pela iniciativa privada em troca de uma série de contrapartidas em benefício da UFRJ, embora, provavelmente para permitir as movimentações necessárias para a construção do ECM, a área desafetada tenha sido um tanto mais abrangente envolvendo também a área de lazer da Escola de Educação Física. 
29. Segundo, o denunciante reclama a realização de audiências públicas para participação da Escola de Educação Física e da Faculdade de Arquitetura e Urbanismo da UFRJ. No entanto, quando foi realizada a Audiência Pública, devidamente divulgada no Diário Oficial da União, em jornais de grande circulação e no sítio da Pró-Reitoria de Gestão e Governança (peça 30, p. 1-7) , inexistiu qualquer manifestação, ao que consta da peça 29. Assim sendo, pode-se supor que a Universidade pretende equacionar o problema das atividades da Escola de Educação Física ali desenvolvidas antes do início das obras. 
30. A determinação do TCU, item 9.2.1 do Acórdão 4825/2017-TCU-Segunda Câmara, dispunha que a Universidade tinha 120 dias para apresentar uma proposta de destinação do imóvel, que estava ocioso desde 2010, em processo de degradação, que fosse de interesse público. Por interesse público não significa que tivesse que ser usado diretamente pela UFRJ, mas trazer benefícios para a sociedade. Na impossibilidade orçamentária de dar destinação ao imóvel, situação que se agravou no decorrer dos anos, a UFRJ optou por destinar a área à exploração privada, mas com contrapartidas que irão beneficiar diretamente a Universidade, a comunidade acadêmica e a área artística e cultural do entorno da instituição, portanto não se configurando o alegado desvio de finalidade. 
31. Com relação à falta de informações que comprovem contrapartida em benefício da Universidade, ou quantos dias do ano poderá ser usado o ECM, não procede, eis que as informações estão disponíveis na documentação disponibilizada no sítio da PR6 (https://xn--gesto-dra.ufrj.br/index.php/gestao-licitacao/leilao/14-licitacoes/1364-leilao-01-de-2022) .
31.1 Em relação às contrapartidas, no Projeto de Valorização do Patrimônio da UFRJ, estão previstas, dentre outras, construção de Prédio Acadêmico - Salas de Aula - e Restaurante Universitário (peça 15, p. 33) , sem contar a própria construção do ECM, que, embora destinado à exploração da iniciativa privada, disponibilizará o equipamento para uso da comunidade acadêmica em número de dias previamente estabelecidos, além do Espaço de Exposições e a Sala de Ensaios também com previsão de uso pela UFRJ (peça 18, p. 4) . A previsão de construção do Prédio Acadêmico e Restaurante Universitário está contemplada no Edital do Leilão Presencial no item 1.1.30 e Anexos 1 do Edital e 2 do Contrato (peça 30, p. 8-91) . 
31.2 O Anexo 1 ao Edital, item 17.1 prevê, a título de contrapartida ao Concedente UFRJ, o pagamento de outorga, paga em parcelas (peça 30, p. 29) , além da construção das infraestruturas acadêmicas previstas no Anexo 2 ao Contrato (peça 30, p. 66-91) , consideradas como investimentos obrigatórios. 
31.3 O Anexo 2 ao Contrato, integrante do Edital, prevê também que a utilização do ECM pela UFRJ será de 50 dias anuais (peça 30, p. 72) , a Sala de Ensaio e o Espaço de Exposição poderão ser utilizados pela Universidade por 90 dias do ano (peça 30, p. 72-3) e o Espaço Ziraldo estará disponível 275 dias do ano (peça30, p. 73) para a comunidade acadêmica (peça 30, p. 72-3) . 
CONCLUSÃO
32	Do exposto acima, observa-se que não procede a denúncia em relação ao Edital de Licitação que tem por objetivo tirar a área correspondente ao antigo Canecão da ociosidade e dar uma destinação benéfica à UFRJ e à comunidade acadêmica, da mesma forma que possibilitará o retorno das atividades artísticas e culturais que ali costumavam ter lugar. 
PROPOSTA DE ENCAMINHAMENTO
33. Ante todo o exposto, submetem-se os autos à consideração superior, propondo:
a) conhecer da presente denúncia, satisfeitos os requisitos de admissibilidade previstos nos arts. 234 e 235 do Regimento Interno deste Tribunal e no art. 103, § 1º, da Resolução-TCU 259/2014, para, no mérito, considerá-la improcedente;
b) dar ciência do acórdão que vier a ser proferido ao denunciante e à Universidade Federal do Rio de Janeiro (UFRJ) , destacando que o relatório e o voto que fundamentam a deliberação ora encaminhada podem ser acessados por meio do endereço eletrônico www.tcu.gov.br/acordaos;
c) arquivar o presente processo, com fundamento no art. 169, inciso III, do Regimento Interno do Tribunal."
2.	Seguiu-se, após a instrução, à elaboração de pronunciamento no âmbito da unidade instrutiva, por seu Diretor, acostado à peça 32 e vazado nos seguintes termos:
"PRONUNCIAMENTO DA UNIDADE
1.Nos termos da delegação de competência dada pela Portaria-SecexEducação 1/2021, manifesto-me de acordo com a proposta de encaminhamento constante da peça precedente, com as considerações adiante.
II
2.	No expediente de peça 1, nominado como Denúncia, são questionados aspectos relativos à suposta ilegalidade no Leilão Presencial 1/2022 (Edital à peça 24) , realizado pela Universidade Federal do Rio de Janeiro (UFRJ) em parceria com o Banco Nacional de Desenvolvimento Econômico e Social (BNDES) , com a finalidade de selecionar proposta para a concessão de uso, a título oneroso, de área situada no Campus Praia Vermelha para a implantação, operação e exploração de Equipamento Cultural Multiuso (ECM) .
3.	O ora denominado ECM compreende a área da antiga cada de shows Canecão, cujo terreno pertence à UFRJ.
III
4.	De início, cabe esclarecer que embora a peça 1 faça referência a imóveis diversos (v.g., edifício Ventura Corporate Towers, para o qual se pretende realizar, futuramente, permuta) e outros assuntos de caráter interno da Universidade, é preciso delimitar que o Leilão em exame trata tão somente do ECM. 
5.	Assim, o presente exame será realizado neste escopo específico, não abordando-se outros fatos sem conexão com o procedimento licitatório.  
IV
6.	As supostas irregularidades narradas podem ser sintetizadas desta forma:
6.1. pretende-se evitar 'o prosseguimento da ilegal exploração de bens públicos por particulares', evitando-se que a UFRJ, 'em prejuízo às atividades acadêmicas e outras de caráter social, dê prosseguimento à concessão' da área, autorizada pela Resolução CONCUR/UFRJ 36/2022, suprimindo-se 'espaços de lazer, convivência e destinados às aulas ali ministradas';
6.2. teriam ocorrido 'diversas manifestações contrárias de docentes, estudantes e servidores, vez que conhecem a realidade de uso do local e demonstraram os reais prejuízos em razão da ilegal decisão de desafetação e destino das atividades para contemplar interesses privados';
6.3. citando-se o item 9.2.1 do Acórdão 4825/2017-TCU-Segunda Câmara, o denunciante entende que o comando do Tribunal teria sido no sentido de que 'à Universidade caberia adotar providências com vistas a dar uso de interesse público em relação ao imóvel (antigo Canecão) '. Contudo, ao decidir pelo uso do imóvel, UFRJ teria ampliado 'a área antes restrita ao imóvel (antigo Canecão) - para desafetar os bens públicos e possibilitar a exploração por particular';
6.4. assim, teria ocorrido 'nítido desvio de finalidade no ato, desvirtuando-se a ordem prolatada por esta Cortes de Contas a fim de utilizá-la como motivação para abrir espaço para a exploração da iniciativa privada', posto que 'a ordem desta Corte veicula que a destinação a ser dada é a vinculada ao interesse público, e não a interesses privados, até porque não poderia ser diferente em razão da supremacia do interesse público';
6.5. apresentando dados relativos à área abrangida, alega-se que haveria 'prejuízos ao próprio funcionamento regular das atividades, desafetando áreas a partir do pressuposto de que essas são ociosas', o que não seria verdade;
6.6. mencionam-se fatos relativos à sessão deliberativa da Universidade que tratou do assunto, recursos administrativos que teriam sido apresentados e a necessidade de prévia consulta pública a unidades acadêmicas da instituição, bem como legislação e jurisprudência; 
6.7. também é referido o Plano Diretor da Universidade e as atividades que são realizadas na área em licitação, em especial pela Escola de Educação Física e Desportos (EEFD) e as ações assistenciais do Instituto de Psiquiatria, que poderiam ser impactadas pelo empreendimento; 
6.8. não teria ocorrido a prévia discussão com a coletividade, impedindo-se a participação da comunidade acadêmica;
6.9. não estaria comprovada 'contrapartida imediata em benefício da Universidade/interesse público'; 
6.10. ao final, 'diante dos graves problemas comprovados, com nítido desvio de finalidade nos atos', requer-se a expedição de 'medida cautelar determinando que a requerida suspenda todas as atividades visando concluir a concessão de uso, até que este Tribunal decida sobre o mérito das questões suscitadas', evitando-se 'o envolvimento dos interessados na exploração particular, preservando-se o patrimônio público e a continuidade do serviço público'.
V
7.	Quanto ao exame sumário exigido pelo art. 106 da Resolução-TCU 259/2014, o contexto indica como estando presentes os elementos de risco para a unidade jurisdicionada, de materialidade e de relevância dos fatos, sendo adequado o prosseguimento do exame.
8.	Assim, como proposto na instrução de peça 31, cabe conhecer da presente denúncia, que deve ser considerada como improcedente.
9.	Veja-se que a peça 1 não menciona nenhuma irregularidade constante do Edital (peça 24) do leilão ou diretamente relacionada com o procedimento licitatório, mas tão somente irresignações do denunciante quanto a atos administrativos legais e legítimos adotados pelos dirigentes da Universidade.
10. Quanto à suposta ilegalidade da 'exploração de bens públicos por particulares' tem-se uma inferência para o qual não se percebe possível infração à legislação e aos princípios administrativos. Na verdade, existem centenas de exemplos que poderiam ser mencionados em que um patrimônio público é gerido por particular sem que se se caracterize qualquer irregularidade.
11. Ademais, as contrapartidas previstas e os investimentos exigidos (peça 23, p. 24-29) indicam que não se trata de uma mera 'exploração de bens públicos por particulares', mas uma relação de parceria entre o setor público e o privado, com regras delimitadas e fins republicanos.
12. Igualmente, não se constata qualquer descumprimento do comando do Tribunal insculpido no item 9.2.1 do Acórdão 4825/2017-TCU-Segunda Câmara, cujo propósito era justamente induzir que a UFRJ adotasse providências uso da área em consonância com o interesse público, o que poderia se dar não somente pela utilização em atividades acadêmicas, mas por diversas outras formas, inclusiva locações, cessões, permutas, etc. 
13. Acerca da utilização de parte do espaço em atividades acadêmicas ou quanto ao potencial prejuízo nas ações assistenciais, é preciso ponderar que ao gestor público deve ser dada a presunção de boa-fé, de legitimidade e de razoabilidade dos seus atos. 
14. Evidentemente, qualquer tomada de decisão pelos administradores está sujeita a questionamentos e protestos, que podem ser razoáveis ou desarrazoados.
15. Contudo, respeitadas as normas e os princípios da Administração Pública e inexistindo indicativos de desvios, fraudes, dano ao erário ou outras irregularidades, não cabe ao Tribunal imiscuir-se nas decisões e procedimentos de responsabilidade dos gestores, sob pena de ferir o princípio da discricionariedade dos atos administrativos, uma vez que o responsável, dentro do seu juízo de conveniência e oportunidade, deve decidir como operar para atingir o bem comum.
16. Mesmo a suposta falta de discussão com a comunidade acadêmica não restou demonstrada pois, como afirmado pelo próprio denunciante, houve aprovação por parte do Conselho de Curadores da Universidade quanto à desafetação da área (Resolução CONCUR 36/2022, à peça 12) .
17. Como consta na página do CONCUR (https://conselhodecuradores.ufrj.br/) , esse Conselho 'é o órgão deliberativo para assuntos de patrimônio da UFRJ, tendo como finalidade precípua o controle do movimento financeiro e patrimonial da Universidade'.
18. Ademais, as controvérsias relacionadas com a aprovação da desafetação, os eventuais recursos administrativos e os procedimentos deliberativos, devem ser resolvidos mediante as instâncias da Universidade, consoante seu Estatuto, Regimento e outras normatizações internas.
VI
19. Cabe consignar que o projeto em questão vem se desenvolvendo já a bastante tempo, sendo complexo e relevante e poderá servir como paradigma de solução aos notórios problemas que a Administração Pública em geral, e as universidades em especial, possuem para a boa gestão do patrimônio imobiliário.
20. Desde a versão inicial do projeto então denominado Viva UFRJ, hoje bastante reformulado, que esta Diretoria Técnica vem acompanhando a situação, tendo realizado ao menos cinco reuniões com a Universidade e o BNDES, todas registradas no sistema Relaciona do TCU e no processo administrativo TC Processo 030.767/2022-9.
21. Sabe-se que até em face da complexidade da questão é que houve o envolvimento do BNDES, instituição com reconhecida expertise na área e que, por este motivo, minimiza os eventuais riscos envolvidos.
VII
22. Ante o exposto, considerando que não resta configurada irregularidade no Leilão Presencial 1/2022, realizado pela Universidade Federal do Rio de Janeiro (UFRJ) , anuiu-se com proposta de encaminhamento constante da instrução de peça precedente, propondo-se o arquivamento dos autos."
3	O denunciante fez juntada aos autos, após o término da etapa de instrução, de informação constante à peça 33 destes autos segundo a qual foi realizada a abertura do leilão, na data prevista de 21/12/2022, tendo ele restado deserto, razão pela qual a Universidade republicou o edital agora denominado Leilão Presencial Nº 1/2023, convocando-se eventuais interessados para a realização em 2 de fevereiro de 2023, permanecendo, assim, o interesse na cessão do patrimônio público para exploração privada.
4.	Assim realizado, o denunciante acostou às peças 35 a 38 pedidos de ingresso nos autos como interessado, a fim de produzir sustentação oral e defesa dos seus interesses, ingresso esse que foi negado por este Relator em Despacho de peça 39, haja vista a ausência de razões legítimas para intervir no feito, nos termos regimentais.
5.	Consoante informação apresentada pela UFRJ no endereço eletrônico https://xn--gesto-dra.ufrj.br/index.php/noticias/1533-leilao-novo-canecao o Leilão efetivamente ocorreu com o oferecimento de proposta, conforme transcrição a seguir:
"No dia 02/02, às 17:30h, ocorreu no Edifício Ventura, localizado no Centro do Rio de Janeiro, a sessão referente ao LEILÃO PRESENCIAL Nº 01/2023, realizado pela equipe da PR6, cujo objetivo era a concessão do espaço cultural multiuso no campus da Praia Vermelha. Contando também com a participação do grupo WTorre Entretenimento e Participações Ltda, que ofertou o lance final de R$ 4.050.000,00, a proposta vencedora foi a do consórcio Bônus-Klefer - que ofertou lance final de R$ 4.350.000,00.
O período de concessão do espaço do 'Novo Canecão' é de 30 anos e o consórcio vencedor precisará, ainda, realizar intervenções nas instalações acadêmicas e cultural no valor de R$ 137,7 milhões. Além disto, há as contrapartidas in natura para a UFRJ, que envolvem um restaurante universitário neste campus com a capacidade de fornecimento de 2 mil refeições diárias e dois prédios acadêmicos, totalizando um montante de R$ 180 milhões em investimentos obrigatórios da concessionária durante todo o prazo de concessão."
	É o relatório.

Rudi Meira Cassel (22256/OAB-DF).

Não atuou.

DENÚNCIA. SUPOSTA IRREGULARIDADE RELATIVA À CONCESSÃO DE DIREITO DE USO E EXPLORAÇÃO POR PARTICULAR, MEDIANTE LICITAÇÃO, DE PATRIMÔNIO DA UNIVERSIDADE FEDERAL DO RIO DE JANEIRO. CONHECIMENTO. IMPROCEDÊNCIA. ARQUIVAMENTO.

DENÚNCIA (DEN)

Unidade de Auditoria Especializada em Educação, Cultura, Esporte e Direitos Humanos (AudEducação).

Trata-se de Denúncia a respeito de suposta ilegalidade no Leilão Presencial 1/2022 (Edital à peça 24) , realizado pela Universidade Federal do Rio de Janeiro (UFRJ) em parceria com o Banco Nacional de Desenvolvimento Econômico e Social (BNDES) , com a finalidade de selecionar proposta para a concessão de uso, a título oneroso, de área situada no Campus Praia Vermelha para a implantação, operação e exploração de Equipamento Cultural Multiuso (ECM) , compreendendo a área da antiga cada de shows Canecão, cujo terreno pertence à UFRJ.
2.	Segundo informação juntada aos autos pelo denunciante após o término da etapa de instrução, o referido procedimento licitatório restou deserto, razão pela qual a Universidade lançou novo edital (Leilão Presencial 1/2023) para a realização do leilão em nova data (2 de fevereiro de 2023) , permanecendo, assim, o interesse na cessão do patrimônio público para exploração privada, objeto de seu questionamento.
3.	De fato, conforme se verifica no endereço eletrônico gestão.ufrj.br houve o lançamento de novo edital com mesmo objeto daquele denunciado, de modo que não restou prejudicada a matéria que constitui o cerne destes autos. 
4.	Tendo em vista a presença dos requisitos previstos no art. 235 do Regimento Interno/TCU, entendo que este Tribunal deva conhecer da presente denúncia. 
5.	Todavia, entendo que no mérito deva ser considerada improcedente, ante as razões apontadas pela unidade instrutiva.
6.	Com efeito, o denunciante se insurge contra a concessão para a exploração de bens públicos por particulares em suposto prejuízo às atividades acadêmicas da Universidade, de maneira que requer provimento cautelar deste Tribunal. Todavia, consoante a análise realizada pela então Secretaria de Controle Externo da Educação, da Cultura e do Desporto (atual AudEducação) , às peças 31 e 32, restou evidenciado que nenhuma irregularidade foi apresentada no edital do referido Leilão, limitando-se o denunciante a se opor à escolha realizada pela Administração em desafetar bens públicos e realizar a concessão de uso a título oneroso de parte dos imóveis da referida Universidade, sendo essa escolha opção do gestor público, em conformidade com as políticas desenvolvidas pela pasta respectiva.
7.	Aponta, também, possível violação a decisão deste Tribunal, notadamente, o descumprimento de determinação constante do Acórdão 4825/2017-TCU-Segunda Câmara (Rel. a Ministra Ana Arraes) . Todavia, como aludido no pronunciamento da unidade instrutiva, o propósito da aludida deliberação consistiu em induzir a que a UFRJ adotasse providências para o uso da área em consonância com o interesse público, o que poderia se dar não somente pela utilização em atividades acadêmicas, mas por diversas outras formas, inclusive locações, cessões, permutas, ou outras formas de utilização ou aproveitamento.
8.	De se registrar, a propósito, que, segundo reportado pelos auditores deste Tribunal no relatório que integra aquele acórdão, a "UFRJ, após conseguir executar a ação de reintegração de posse do imóvel onde se localizava a antiga casa de espetáculos conhecida como Canecão, não conseguiu implementar um projeto para manter o espaço em funcionamento", tendo apontado como possíveis causas a "insuficiência de recursos materiais ou financeiros. - Entraves financeiros e técnicos para dar início à revitalização e transformação do então Canecão em Centro Cultural da UFRJ". 
9.	Além do mais, outras supostas irregularidades apontadas não restaram comprovadas, como a suposta ausência de discussão com a comunidade acadêmica, pois houve aprovação por parte do Conselho de Curadores da Universidade quanto à desafetação da área e realização dos trâmites necessários à licitação, incluindo a participação do BNDES com oferecimento da expertise necessária à realização do procedimento e ao estabelecimento das necessárias contrapartidas aludidas na instrução precedente, atendendo aos fins também públicos e não somente aos interesses privados na exploração da área, a exemplo da construção de prédio acadêmico, com salas de aula e restaurante universitário, o que caracterizaria como de interesse público-privado o objeto licitado.
	Ante o exposto, acolhendo o pronunciamento da unidade instrutiva, manifesto-me por que o Tribunal aprove o Acórdão que ora submeto à deliberação deste Colegiado.
TCU, Sala das Sessões, em 15 de fevereiro de 2023.
AUGUSTO SHERMAN CAVALCANTI 
Relator